【裁判字號】    98,上訴,1231
【裁判日期】    990406
【裁判案由】    偽造文書
【裁判全文】
臺灣高等法院刑事判決                98年度上訴字第1231號
上  訴  人  臺灣臺北地方法院檢察署檢察官
被      告  甲○○
選任辯護人  陳伯英律師
            謝震武律師
            王嘉翎律師
上列上訴人因被告偽造文書案件，不服臺灣臺北地方法院97年度
訴字第1121號，中華民國98年2月20日第一審判決（起訴案號：
臺灣臺北地方法院檢察署96年度偵續三字第9號），提起上訴，
本院判決如下：
    主  文
上訴駁回。
    理  由
一、公訴意旨略以：被告甲○○係陳立夫（於民國90年2月8日辭
    世）創辦之財團法人立夫文教基金會（下稱立夫文教基金會
    ）秘書，亦兼任陳立夫之私人秘書，須依陳立夫之指示，始
    得以陳立夫之名義出具函文或通知，詎被告竟基於偽造文書
    之犯意，明知陳立夫因病在財團法人中國醫藥學院附設醫院
    （下稱中國醫藥學院附設醫院）住院，且當時已呈現意識糢
    糊狀態，全無任何自主意識表示之可能，竟於89年11月26日
    ，未經陳立夫授權，擅自偽造陳立夫手諭，內容為「敬啟者
    ，立夫因病無法參加本次董事會議，特請王廷輔董事代表主
    持，此致各位董事先生。陳立夫『蓋章』敬啟八九、十一、
    二十六」等字樣，並在該手諭上盜蓋陳立夫之橡皮章及其所
    保管之陳立夫私章。甲○○偽造該手諭後，即將此手諭交予
    不知情之證人即中國醫藥學院董事會秘書阮傳誥，阮傳誥再
    交予不知情之訴外人即中國醫藥學院董事會之董事王廷輔、
    吳東瀛等人召開中國醫藥學院董事會第14屆第5次會議，並
    於會中違法通過「有關中國醫藥學院購買彰化校地預付款新
    臺幣（下同）2億元，地主願提供其他土地作為抵押，但須
    附上土地詳細資料、鑑價報告書等評估是否等值，依法設定
    抵押，提請核備」之議案，將訴外人即地主張守鎮等人原應
    於90年4月1日退還之2億元，擅自同意地主延後返還，致生
    損害於中國醫藥學院及陳立夫，嗣經告訴人即陳立夫之子陳
    澤寵（已歿）、陳澤寵之妻乙○○察覺有異提起告訴，始查
    悉上情，因認被告涉犯刑法第216條、第210條之行使偽造私
    文書罪嫌云云。
二、按犯罪事實應依證據認定之，無證據不得認定犯罪事實；又
    不能證明被告犯罪者，應諭知無罪之判決，刑事訴訟法第15
    4條第2項、第301條第1項分別定有明文。又按告訴人之告訴
    ，係以使被告受刑事訴追為目的，是其陳述是否與事實相符
    ，仍應調查其他證據以資審認（最高法院52年台上字第1300
    號判例意旨參照）。而事實之認定，應憑證據，如未能發現
    相當證據，或證據不足以證明，自不能以推測或擬制之方法
    ，以為裁判基礎；所謂認定犯罪事實之證據，係指足以認定
    被告確有犯罪行為之積極證據而言，如未發現相當證據，或
    證據不足以證明，自不能以推測或擬制之方法，以為裁判基
    礎。且刑事訴訟上證明之資料，無論其為直接證據或間接證
    據，均須達於通常一般人均不致於有所懷疑，而得確信其為
    真實之程度，始得據為有罪之認定，若其關於被告是否犯罪
    之證明未能達此程度，而有合理性懷疑之存在，致使無從形
    成有罪之確信，根據「罪證有疑，利於被告」之證據法則，
    即不得遽為不利被告之認定，最高法院76年台上字第4986號
    判例、40年台上字第86號判例意旨足資參照。又刑法第210
    條之偽造私文書罪，以行為人主觀上認識其為無制作權之人
    ，及知悉內容反於事實，仍故為假冒有制作權之他人名義，
    制作不實文書之意思，並客觀上進而有實施制作此項不實內
    容之文書犯行，致使公眾或他人有足生損害之虞，為其犯罪
    構成要件（最高法院83年度台上字第1359號判決意旨參照）
    ，而刑法上偽造文書罪之成立，以足生損害於公眾或他人為
    特別要件，所謂足生損害，固不以實已發生損害為必要，然
    亦必須事實上有足以生損害之虞者，始足當之，若其僅具偽
    造之形式，而實質上並不足以生損害之虞者，尚難構成本罪
    ，最高法院著有43年臺上字第387號、47年臺上字第358號、
    49年臺非字第18號判例意旨可資遵循。
三、公訴人指被告甲○○涉犯刑法第216條、第210條行使偽造文
    書罪嫌，無非係以告訴人乙○○之指訴、證人阮傳誥之證述
    、89年11月26日中國醫藥學院附設醫院董事長陳立夫病情簡
    報、上開陳立夫89年11月26日手諭以為論據。訊據被告固坦
    承確有撰寫上開訴外人陳立夫之手諭，並蓋用陳立夫印章之
    事實，惟矢口否認有何刑法第216條、第210條行使偽造私文
    書之犯行，辯稱：陳立夫當時年事已高，寫字困難，故平日
    文書即委由伊代為處理，而上開手諭係因當時陳立夫生病住
    在醫院，本案原先之告訴人即陳立夫之子陳澤寵在醫院照顧
    陳立夫，經陳澤寵轉告陳立夫要伊寫假條即上開手諭，伊始
    代為撰寫、用印，是伊並無偽造文書之犯行，況後來中國醫
    藥學院召開董事會時，也沒有照該手諭之記載，由王廷輔擔
    任主席代為主持，而係依當時私立學校法第27條第2項之規
    定，另行推選訴外人方中民擔任主席，況依當時私立學校法
    第27條第2項之規定，不論董事長即陳立夫請假與否，該次
    董事會均可召開，且當時私立學校法第29條第1項亦規定董
    事應親自出席，不得委派代表，足見，該次董事會並未受陳
    立夫請假或者是該手諭之影響，是該手諭無論對於中國醫藥
    學院或陳立夫而言，實質上均無生損害，亦無足生損害之虞
    ，至公訴意旨所指之中國醫藥學院董事會第14屆第5次會議
    通過之議案，係經中國醫藥學院董事會依當時私立學校法之
    規定，討論後，決議通過，並未有何違法之處，且伊僅為陳
    立夫之秘書，非中國醫藥學院董事，對於該等決議事項，既
    未參與，自與伊全無關聯等語。
四、經查：
  (一)被告係訴外人陳立夫創辦之立夫文教基金會秘書，並兼任陳
    立夫之私人秘書，須依陳立夫之指示，始得以陳立夫之名義
    出具函文或通知，而被告確有以陳立夫之名義撰寫上開內容
    為「敬啟者，立夫因病無法參加本次董事會議，特請王廷輔
    董事代表主持，此致各位董事先生。陳立夫『蓋章』敬啟八
    九、十一、二十六」等字樣之手諭，並在該手諭上蓋用陳立
    夫之橡皮章及其所保管之陳立夫私章。甲○○撰寫該手諭後
    ，即將此手諭交予阮傳誥，並經提出於中國醫藥學院董事會
    第14屆第5次會議等情，業據被告供承在卷，且經(1)證人阮
    傳誥於臺灣臺北地方法院檢察署（下稱臺北地檢）94年度偵
    續字第165號偽造文書案件偵查中檢察官訊問時、臺北地檢
    96年度偵續二字第4號偽造文書案件檢察事務官詢問時及於
    原審審理時具結證稱：上開手諭是被告在開董事會前一天即
    89年11月25日，於學校拿給伊的，因董事長陳立夫生病了，
    不能來主持董事會，伊就依照教育部規定開會時提出報告，
    並記載於會議紀錄內，伊是董事會秘書，董事長陳立夫的事
    都是由被告處理，關於校內的事平時就是由被告傳達，董事
    長陳立夫的事都是由被告處理（見偵續字第165號卷21頁至
    第25頁、偵續二字第4號卷第32頁至第34頁、原審卷(二)第57
    頁至第60頁）；(2)證人王廷輔於臺北地檢92年度偵字第1366
    0號偽造文書案件偵查中檢察官訊問時，結稱：該手諭係中
    國醫藥學院董事會秘書處的阮先生拿給伊，要伊代為主持等
    語綦詳（見偵字第13660號卷(一)第44頁反面至第45頁），並
    有上開手諭及中國醫藥學院89年11月26日董事會第14屆第5
    次董事會議紀錄等件附卷可稽（見偵字第13660號卷(一)第9頁
    至第13頁、第15頁），堪信為真實。
  (二)中國醫藥學院附設醫院院長丙○○有於89年11月26日中國醫
    藥學院董事會第14屆第5次會議提出該醫院董事長陳立夫之
    病情簡報，該簡報記載：目前董事長之意識呈現模糊而嗜睡
    狀態，放置有鼻胃管及導尿管，病情在中西醫全力治療下仍
    不穩定；且因高齡、心肺功能不佳、糖尿病、營養不良、免
    疫及抵抗力降低等因素，隨時會有感染而致敗血症，或引發
    多器官衰竭之可能。目前病房中二十四小時皆有主治醫師照
    顧，並由醫療小組每日定期研商，隨時嚴密監控病情等語，
    固有上開病情簡報及董事會議紀錄在卷可按（見偵字第1366
    0號卷(一)第16頁、偵字第13660號卷(一)第9頁至第26頁）。惟
    查：告訴人乙○○於本院審理時堅稱陳立夫於89年11月26日
    意識清楚等語在卷（見本院卷(二)第96頁），而陳立夫於89年
    11月間係由告訴人陳澤寵照顧一節，亦據告訴人乙○○於本
    院準備程序中陳述甚明（見本院卷(二)第47頁），核與證人王
    廷輔於偵查中證稱：那段期間他（陳澤寵）全家人有在台灣
    陪他父親（陳立夫）或許知道」等語相符（見偵字13660號
    卷(一)第46頁），告訴人陳澤寵於前揭時間既負責照顧陳立夫
    ，則對陳立夫當時之意識狀態為何，自無不知之理，而告訴
    人即陳立夫之子陳澤寵於其被訴偽造文書案件中已陳稱：當
    時陳立夫意識很清楚，陳立夫約在90年1月間陷於昏迷狀態
    ，之前都是很清楚，陳立夫於11月14日當天不舒服，但11月
    15日開刀，11月16日後就很清楚，到開董事會當天還很清楚
    等語在卷（見他字第401號影卷第24頁、第76頁），再參以
    證人王廷輔於偵查中證稱：「（89年11月26日前後，陳立夫
    之精神狀況？）身體時好時壞，他住院期間4個月，有時我
    還看他出來參加學校園遊會，神智清楚。但他確實不太方便
    寫字，至於89年11月26日前後，他的精神狀況，我無法確定
    」、「（89年11月26日前後你有無去看陳立夫？）我是每隔
    一陣子不定期看他。開會前後有可能去看他，確切日期記不
    了」等語（見偵13660號卷(一)第45頁正、反面），王廷輔與
    本案並無何利害關係，而其既不定期探視陳立夫，且開會前
    後都會去看，苟陳立夫有昏迷情事，應無難以確定之理，顯
    見陳立夫之意識狀態於前揭董事會召開前後縱有上開病情簡
    報所載「目前董事長之意識呈現模糊而嗜睡」，亦非均處於
    昏迷狀態。此部分既明，是告訴人乙○○聲請傳喚證人丙○
    ○以證明陳立夫於前揭董事會時之意識狀態，即無再予傳喚
    證人丙○○之必要。準此，檢察官率以上開病情簡報即指陳
    立夫於前揭時地意識已呈現糢糊狀態，全無任何自主意識表
    示之可能云云，尚嫌速斷。至告訴人乙○○、陳澤寵前於本
    案刑事告訴狀中載稱：「被告明知告訴人之父因病於台中之
    財團法人中國醫藥學院附設醫院住院，且據該醫院報告所稱
    ，當時告訴人之父已呈現意識模糊狀態，全無任何自主意識
    表示之可能，被告竟為圖利………」等語，有該刑事告訴狀
    在卷可憑（見他字第2631號卷第2頁至第3頁），顯係引用上
    開病情簡報指陳立夫於89年11月26日並無意識能力。是告訴
    人乙○○上開指訴，前後顯有不符，尚非無瑕，自難採為不
    利於被告之認定。
  (三)又依告訴人陳澤寵、乙○○於94年7月11日所提出之本案刑
    事補充告訴理由狀所載：「陳立夫先生因病無法主持董事會
    ，乃交代告訴人陳澤寵通知被告轉知董事會『延期召開』等
    語（見偵續字第165號卷第27頁），雖係表明陳立夫之意為
    「延期召開」，惟可知被告辯稱當時陳立夫住在醫院，由其
    子陳澤寵照顧，是陳澤寵轉知陳立夫要伊寫假條即上開手諭
    ，伊才代為撰寫等語，非屬無稽。告訴人陳澤寵、乙○○嗣
    後雖均否認陳澤寵有將陳立夫要對董事會請假之事轉知被告
    ，惟苟如渠等所述，渠等應無在前開刑事補充告訴理由狀內
    記載前揭內容之必要，足徵告訴人陳澤寵、乙○○否認有由
    陳澤寵將陳立夫要請假情事轉知被告之陳述，尚難採為不利
    於被告之認定。至董事會未依手諭內容由王廷輔代表主持而
    仍如期召開，本即非被告代撰之上開手諭所致，自不得因董
    事會未依上開手諭「延期召開」，即謂被告有偽造文書犯行
    。另證人阮傳誥固於臺灣臺中地方法院檢察署辦理陳澤寵被
    訴偽造文書案件偵查時供稱：當時董事長陳立夫已經昏迷不
    醒，沒有行為能力云云（見他字第40  1號影卷第6頁、第76
    頁），然其前揭陳述均係依據上開病情報告一節，業據其於
    原審審理時陳明在卷（見原審卷(二)第57頁正、反面），而上
    開病情報告尚難憑為陳立夫無意識能力之認定，已如前述，
    是證人阮傳誥前揭所述，自無從憑為陳立夫當時無意識能力
    之依據。況證人阮傳誥於原審審理時到庭結證稱：陳立夫的
    事情是由被告處理，但伊不知道本件手諭是否經過陳立夫授
    權等語在卷（見原審卷(二)第58頁反面）；又證人阮傳誥固曾
    於臺中高分檢90年度查字第19號案件偵查中供稱：「告發人
    想要繼承董事長的位置，認為那是他父親的功勞是私人的產
    業，在董事會開會的時候，他們偽造董事長陳立夫的手諭，
    要王廷輔當董事會的主席，但董事不同意，乃推方中民當主
    席，當時董事長陳立夫已經昏迷，沒有行為能力，告發人他
    們偽造董事長手諭，表示要由王廷輔董事主持會議，叫我在
    董事會上不要把偽造手諭拿出來，只口頭報告說董事長有這
    個指示就好，我為保護自己依法把該偽造手諭拿出來，這是
    89年11月26日第14屆第5次董事會」等語（見他字第401號影
    卷第5頁反面至第6頁），惟依其所述，該偽造陳立夫手諭之
    人係「想要繼承董事長的位置」之人，顯見阮傳誥所指之「
    告發人」，應非被告，再核諸證人阮傳誥於臺北地檢署96年
    度偵續二字第4號檢查事務官詢問時證稱：伊不知道誰想要
    繼承，也不知道上開筆錄上所指告發人是指何人，也不知道
    「他們」是指何人，伊也不知道有沒有人偽造手諭，伊不知
    道到底有沒有人偽造這一張手諭，伊只知道手諭是被告拿給
    伊的，被告是叫伊口頭報告一下就好，他把問題看得很簡單
    ，他只是轉交這個條子，被告沒有特別交待說不要把手諭拿
    出來這種話，伊之前講的意思有落差，可能是因為伊有鄉音
    講的不清楚，伊不知道這張手諭的來龍去脈，誰叫他寫的伊
    也不知道等語（見偵續二字第4號卷第32頁至第34頁），復
    於原審審理時經質以「他們偽造董事長手諭」之「他們」係
    指何人，證人阮傳誥亦結稱：伊不太清楚董事長方面的狀況
    ，也不知道伊當時為何這樣講等語（見原審卷(二)第59頁）屬
    實，足見，證人阮傳誥對上開手諭由何人授權制作、是否涉
    及偽造、陳立夫之意識能力為何等等，均不知情，要難僅因
    證人阮傳誥上開於臺中高分檢90年度查字第19號案件偵查中
    所為之證述，即認被告有何偽造文書之罪嫌。
  (四)末查中國醫藥學院召開第14屆第5次董事會時，並未依照上
    開手諭之記載，由訴外人王廷輔代為主持，而係依當時私立
    學校法第27條第2項之規定，另行推選訴外人方中民擔任主
    席，而於會中經董事討論後決議通過「有關中國醫藥學院購
    買彰化校地預付款二億元，地主願提供其他土地作為抵押，
    但須附上土地詳細資料、鑑價報告書等評估是否等值，依法
    設定抵押，提請核備」等情，業據中國醫藥學院第14屆第5
    次會議紀錄載明：「……六、報告事項：(一)秘書室報告：1.
    董事長因病不能到會主持會議，應依私校法第27條規定（如
    附件一）：董事長因病不能出席會議或擔任主席時，由董事
    會議另行推選一人為會議主席。2.89年11月25日下午，朱秘
    書持董事長立公本月26日手諭（如附件二）：本人因病無法
    參加本次董事會議，特請王廷輔董事代表主持。(二)王董事廷
    輔：董事長雖有手諭，要本人擔任主席，本人特推薦資深馬
    董事建中為本次會議主席。(三)陳董事榮宗：董事長因病不能
    主持會議，應依私校法第27條規定處理，才能符合教育部規
    定，因本會有很重要的提案，通過後要報教育部。本人推薦
    方董事中民擔任本次會議主席。(四)馬董事建中：本人從事中
    醫臨床，擬推薦方董事中民擔任本次會議主席。(五)謝校長：
    私立學校一切要依法處理，私校法第27條規定推選主席，仍
    要董事同意才可，本次董事會因有重要提案要報教育部。決
    議；全體董事一致通過，推選方董事中民擔任本次會議主席
    。……(七)提案單位：學校。案由：有關中本校購買彰化校地
    預付款二億元，地主願提供其他土地作為抵押，但須附上土
    地詳細資料、鑑價報告書等評估是否等值，依法設定抵押（
    如附件十四），提請核備。決議：通過。……」等語，有中
    國醫藥學院第14屆第5次會議紀錄全本附卷可參（見偵字第
    13660號卷(一)第9頁至第26頁），且證人阮傳誥亦於原審審理
    時到庭結稱：董事會當天沒有依照該手諭由訴外人王廷輔當
    主席，是因，第一、董事長因病不能主持會議，依規定不能
    出席會議，應由董事會議推出會議主席，第二、被告將手諭
    給伊，伊已於會議內報告，但董事們認為應該要依照當時私
    立學校法來處理，所以才另選任訴外人方中民當主席，伊也
    覺得這樣比較合法等語明確（見原審卷(二)第58頁反面至第60
    頁）。均可徵董事長陳立夫於召開上開董事會當日確實因病
    而無法出席，而董事會召開後有前揭討論與決議。告訴人等
    雖以：陳立夫當時的意思是要延期開會，而上開手諭就像鑰
    匙，開啟了原本應該延期的會議云云，然按當時即89年1月
    19 日修正公布之私立學校法第27條第2項規定……「董事會
    議由董事長召集，並為主席。董事長因故不能出席會議或擔
    任主席時，由董事會議另行推選董事一人為會議主席」、同
    法第29條第1項規定：「董事應親自出席董事會議不得委派
    代表」，中國醫藥學院董事長陳立夫於89年11月26日因病無
    法前往主持該院第14屆第5次董事會，既已如前述，則縱無
    上開手諭，董事會依上開私立學校法第29條第1項、第27條
    第2項規定，仍可另行推選董事一人擔任主席召開會議，而
    召開會議。至證人阮傳皓於臺中地檢署91年度他字第401號
    案件中檢察官訊問時結稱：以往有曾經因為董事長無法出席
    指定人擔任主席，大家都沒意見，但該次董事會主要議題是
    要決算學校的經費及其他提案，議題很重要，所以要由董事
    長親自出席，後來出席的董事就推選訴外人方中民擔任主席
    等語（見他字第401號卷第22頁至第25頁），與其於原審審
    理時結證稱：據伊所知，陳立夫以前都有來參加董事會，只
    有這次，因病缺席，當時陳立夫病很重，大家都知道，而董
    事會以往也沒有發生由他人代理主持會議之情形，當天學校
    要開此會議是因有事情一定要經董事會會議通過才行，所以
    ，必須召開此會議等語（見原審卷(二)第58頁反面至第59頁反
    面），雖就陳立夫是否曾有缺席董事會而指定他人代理董事
    會主席之細節，稍有差異，然對於無因而延期開會乙情，並
    無二致，是告訴人此部分指訴，亦屬無據。而上開中國醫藥
    學院董事會會議召開之程序既於法無違，且前揭議案，係經
    該董事會依當時私立學校法之規定，討論、決議通過，均非
    緣顧上開手諭，自難認有何公訴意旨所指違法通過致生損害
    於中國醫藥學院及陳立夫之情事，或有何致生損害之虞。
五、綜上所述，被告雖有撰寫上開陳立夫之手諭，並蓋用陳立夫
    印章，再交予證人阮傳誥提出於上開中國醫藥學院董事會議
    中之事實，惟檢察官所提出之證據，尚不能使本院形成被告
    有罪之確信。此外，復查無其他積極證據足資證明被告有何
    被訴偽造文書犯行。揆諸首揭說明，自屬不能證明被告犯罪
    。原審以不能證明被告犯罪，而為被告無罪之判決，並無違
    誤。檢察官以告訴人陳澤寵於另案即臺中地檢91年度他字第
    401號偽造文書案件偵查中以被告身份所為之陳述，並無證
    據能力，原判決引為本案判決之證據，卻未說明理由，自有
    判決不備理由之違法；而上開病情簡報與證人阮傳誥均指陳
    立夫於前揭時地業已昏迷，原判決竟不予採取，違反證據法
    則；再者被告就上開手諭是陳立夫指示或陳澤寵轉知，先後
    所辯不一，且無法證明上開手諭有經陳立夫授權；又依私立
    學校法第27條第2項規定，是否召集董事會議，由董事長決
    定，故董事長亦可決定是否延期或不召開，上開手諭有生損
    害陳立夫信用之虞，且亦因該手諭經行使於該次董事會，而
    造成中國醫藥學院受有地主無法返還2億元之損害等等為由
    ，指摘原判決不當，然按被告以外之人於審判外之言詞或書
    面陳述，雖不得以之直接作為認定犯罪事實與否之證據，但
    參酌現行刑事訴訟法第166條之1第2項、第3項第6款，第166
    條之2之規定及行反詰問時，容許以陳述人先前不一致之陳
    述作為彈劾證據之法理，非不得以之作為彈劾證據，用來爭
    執證人陳述之證明力《最高法院94年度台上字第6732號、94
    年度台上字6881號判決同此意旨》。是告訴人陳澤寵於另案
    偵查中、乙○○於本院準備程序中未具結之陳述，雖無證據
    能力，然均仍得作為彈劾證據，是檢察官指此部分不得作為
    證據，尚有誤會，又本件尚不足以認定被告有偽造文書犯行
    ，已如前術，檢察官上訴意旨所指其餘各節，均無理由，應
    予駁回。
據上論斷，應依刑事訴訟法第368條，判決如主文。
本案經檢察官陳國鳴到庭執行職務。
中    華    民    國    99    年    4     月    6     日
                  刑事第二十二庭審判長法  官  郭雅美
                                      法  官  洪于智
                                      法  官  李麗珠
以上正本證明與原本無異。
如不服本判決，應於收受送達後10日內向本院提出上訴書狀，其
未敘述上訴之理由者並得於提起上訴後10日內向本院補提理由書
（均須按他造當事人之人數附繕本）「切勿逕送上級法院」。
                                      書記官  陳禹任
中    華    民    國    99    年    4     月    13    日

司法院資訊處製作；財團法人民間司法改革基金會備份。
